臺中高等行政法院判決
　　　　　　　　　　　　　　　　　　 94年度訴字第00057號
　　　　　　　　　　　　　　　.
原　　　告　甲○○
訴訟代理人　丁○○
被　　　告　南投縣草屯鎮公所
代　表　人　乙○○
訴訟代理人　丙○○
上列當事人間因土地徵收事件，原告不服南投縣政府中華民國
93年12月14日府行救字第09302334720號訴願決定，提起行政訴
訟，本院判決如下︰
　　主  文
原告之訴駁回。
訴訟費用由原告負擔。
　　事  實
一、事實概要：緣原告所有草屯鎮○○○段288地號土地，以被
    告未取得原告之同意，即於該土地上舖設柏油路面及闢建路
    邊溝等，原告於民國（下同）93年7月7日向被告陳情請求依
    法徵收或價購，被告於93年7月29日以草鎮工字第093001788
    9號函復略以「本鎮都市計畫8公尺以下道路，因徵收經費龐
    大而上級政府機關無經費補助，且本所財源拮据，無是項經
    費辦理徵收。」為由，否准原告請求，原告不服，提起訴願
    ，遞遭駁回，遂提起本件行政訴訟。
二、兩造聲明：
    (一)原告聲明：求為判決：
      1.訴願決定及原處分均撤銷。
      2.被告應擬具徵收計畫報南投縣政府轉請內政部核准徵收
 　(二)被告聲明：求為判決駁回原告之訴。
三、兩造之陳述：
    (一)原告部分：
      1.有關訴願決定書理由一「‧‧‧徵收與否非其職權，其
        復函亦不生准否之法律效果，依本『院』從來見解，難
        認具行政處分性質。上訴人循序提起行政訴訟，請求將
        之撤銷，即非法許可」云云乙節，查「土地徵收條例」
        第13條規定，「需用土地人」應依同條規定擬具詳細徵
        收計畫書等送由核准徵收機關核准，核准與否，依14條
        規定，權責固屬中央主管機關，依上開條例明確規定之
        辦理及核准機關，被告係訴願法第1條規定之「地方機
        關」，因興辦公共事業闢建道路，漠視上開條例第10條
        、第11條等規定「應舉行公聽會及應先與所有權人協議
        價購」等徵收程序，逕自違法強行佔用原告私有財產，
        原告陳請施工單位被告（即需用土地人）應依法辦理徵
        收或價購，嗣經被告函復，謂「難認具行政處分性質」
        ，顯無理與荒謬，實屬推卸責任與強辯。
      2.有關訴願決定書理由二，被告答辯理由「‧‧‧本案系
        爭土地有『公用地役權』關係存在」云云，按大法官釋
        字第400號解釋略謂「‧‧‧既成道路符合一定條件而
        成立公用地役關係者‧‧‧」、「既成道路成立公用地
        役關係，首須為不特定之公眾通行所必要，而非僅為通
        行便利或省時；其次，於通行之初，土地所有權人並無
        阻止之情勢；其三，須經歷之年代久遠而未曾中斷，所
        謂年代久遠不必限定其期間，但仍應以時日長久，一般
        人無復記憶其確實之起始，僅能知其梗概（例如始於日
        據時期、87水災等）為必要。」經查本件系爭案件，為
        原告所有之土地坐落南投縣草屯鎮○○○段288地號，
        目前仍為「田」地目，且係連接國有同段290地號，參
        照80年之航照圖可知，該土地路邊排水溝未闢建前，仍
        屬灌木雜草叢生之情形，當時並無供公眾通行之用（縱
        有部分因連接既成道路已供民眾通行，亦非全部已供民
        眾通行），復依92年之航照圖所示，88年6月已開闢成
        道路及裝設交通號誌使用，其僅經過不滿12年時間，並
        不符合既成道路須經年代久遠不復記憶之要件，故原告
        該筆土地非屬既成道路，其理至明，今指「本案系爭土
        地有『公用地役權』關係存在」，不僅與事實不符，甚
        而違法之認定。被告如須使用該筆土地，自應依法加以
        徵收。遑論行政院67年7月14日台內字第6301號函略以
        「‧‧‧政府依都市計畫主動辦理『道路拓寬』或打通
        工程施工後『道路形態』業已改變者，該道路範圍內之
        私有土地，除日據時期之既成道路目前仍作道路使用，
        且依土地登記簿登載，該土地於總登記時已登記為「道
        」地目者，仍依前項公用地役關係繼續使用外，其餘土
        地應一律辦理徵收補償」（見大法官會議解釋釋字第40
        0號），被告違法亂紀，莫此為甚！
      3.再者「既成巷道之認定應以供公眾通行為要件，並應有
        民法第787條規定之必要通行權及民法第851條、852條
        規定因時效而取得通行之地役權。又地役權之時效取得
        期限，應依民法第772條規定意旨，並準用民法第769條
        、第770條規定辦理」，爰原告所有系爭土地，顯與「
        既成道路」構成要件不符，至為明確。且「既成道路成
        立公用地役關係」，地役權之取得時效，應由縣市主管
        機關負責認定，尤以自司法院釋字第400號解釋85年4月
        12日公布後，行政院秘書長函頒之12項處理原則，包括
        資料清查等。本案被告是否曾將系爭土地報請南投縣政
        府完成「既成道路」認定程序，且列入彙報行政院未予
        徵收補償之「私有既成道路」面積，事關原告權益至鉅
        ，應請被告提出相關文件資料，佐證「既成道路『公用
        地役權』關係存在」。
      4.被告為都市計畫發展之「必要性」，主動辦理道路拓寬
        及興建排水溝、施設交通號誌（按：非其所稱係依現有
        寬度設計，實乃依都市○○○○○道路寬度設計、施工
        ），致道路開闢施工後，顯然道路形態業已改變，且計
        畫道路既已開闢完成，何來「‧‧‧擬待將來必要開闢
        時辦理徵收」之理，被告答辯顯為推諉卸責之詞；退一
        步而言，被告原處分書亦未敘明「‧‧‧本案系爭土地
        有『公用地役權』關係存在」，請明察。
      5.另訴願決定書理由二所示「‧‧‧人民向國家請求徵收
        其所有土地之行為，純屬促請國家發動徵收權之行使而
        已，非謂人民對國家有公用徵收之公法上請求權存在」
        固非無據，應係指政府未興辦公共事業前之公共設施預
        定地（或保留地）而言，惟本案乃被告辦理闢建計畫道
        路工程違法強佔私有地，二者不能混為一談，進而濫用
        「無公法上請求權」以為搪塞，併予敘明。
      6.退萬步言，如認為原告該筆土地屬於既成道路之性質，
        大法官在釋字第400號解釋時，已言明指出屬既成道路
        而限制土地所有權人所有權之行使，已經形成因公益而
        特別犧牲其財產上之利益，故依據「特別犧牲理論」，
        應依法給予補償。按「特別犧牲理論」原係出於德國法
        之理論，惟經大法官作成多次決議，此理論現今已成為
        我國在討論國家公權力對人民財產權加以限制或剝奪時
        ，國家應否給予合理補償之判斷標準。玆因既成道路之
        性質而限制土地所有權人自由使用收益該土地，僅空留
        有所有權，而無法自由使用收益，此雖名為「限制」實
        早已剝奪所有權之核心內涵，應與「徵收」無異，建請
        鈞院不宜拘泥於文字用語，應積極作成認為既成道路之
        結果即為徵收，而徵收本質上即應附隨補償之效果，故
        被告欲使用原告該筆土地，自應給予合理之補償。
      7.論者或有謂釋字第400號解釋文明文謂「國家自應依法
        律之規定辦理徵收給予補償」，而現行法律中，並無任
        何法律有規定對於既成道路應辦理徵收之明文，另外，
        加上本號解釋理由書中，要求國家逐年辦理徵收等語，
        各級行政法院均將本號解釋解讀成「立法及施政指針」
        ，而斷絕人民請求行政機關應予合理補償之依據。實已
        曲解大法官解釋之真意，僅要求立法者儘速制訂「既成
        道路損失補償條例」，實非民主法治國家之福，應請指
        明被告儘速辦理徵收。
      8.縱認為釋字第400號解釋為「立法及施政指針」，惟憲
        法第15條仍有關於財產權之保障規定，財產權為人民所
        擁有憲法上明文規定之基本權利。而基本權利之功能，
        並非僅具有防禦權之功能，關於財產權之保障，另外可
        以導出此一基本權利受侵害時，國家應提供一個有效的
        法律保護制度，此種國家義務並非僅具有「方針性條款
        」之性質。又關於財產權之保障，已經由早期之「存續
        保障」，擴展到現今的「價值保障」，此意味著財產權
        之保障範圍並非僅在保障人民擁有財產所有權，而是擴
        及到國家雖無剝奪其所有權，但其對所有權之限制已經
        減損其財產價值之情形，實與剝奪無異。故關於既成道
        路之限制土地所有權人使用收益情形，使人民徒有土地
        所有權，卻無法自由使用收益，而減損所有權之價值，
        已經構成對人民財產權之侵害，人民自得依據憲法第15
        條，請求國家對其為合理之保障。鑑於以往實務均以人
        民無請求國家予以徵收之權利，規避問題之重點，實非
        長久之計。故原告得依據憲法第15條財產權保障規定，
        請求國家對此加以保護，而為實現此財產權保護之規定
        ，人民自得請求被告對於既成道路之使用，應給予合理
        之補償，而非訴願決定書所謂被告無公法上請求權基礎
        請求被告辦理徵收。
      9.綜觀本案，原告所有系爭土地，非屬「既成道路」，亦
        無「『公用地役權』關係存在」至為明確，被告於88年
        6月間闢建草屯鎮○○路威虎巷道路及興建排水溝、交
        通號誌等，無合法使用之權源，即強行佔用，已違法在
        先，率而曲解法令及事實認定，並以「財政經費編列困
        難之理由，暫時不予徵收」，違反憲法第15條人民財產
        權保障之精神。
      10.被告答辯狀「理由一、‧‧‧土地徵收係以國家為徵收
        之主體，一般人民尚無申請土地徵收之公法上請求權」
        乙節，查被告興辦案內系爭巷道路面及排水溝改善工程
        寬度顯已逾越原有既成巷道（按答辯狀「理由二所述‧
        ‧‧通行之初路寬約4公尺」），致侵占原告土地，被
        告竟昧於事實、倒果為因地指稱系爭工程用地寬度為既
        成巷道原有寬度8公尺，率認原告無土地徵收之公法上
        請求權，其屬虛構不實之陳述，至為顯明。
      11.答辯狀「理由一、‧‧‧徵收與否非其職權，其函復難
        認具行政處分性質」乙節，按本案系爭土地「需地機關
        」為被告所不爭，被告興辦公共事業闢建道路工程，本
        應依法徵收或價購私有土地，孰料被告以「屬全國通案
        性問題，應於既成道路經費有著落再予辦理」搪塞，顢
        頇與荒謬至極，視法令無物，又豈是政府應有之作為。
      12.答辯狀「理由一、末段‧‧‧非屬興辦公共事業闢建道
        路，又上訴人於本改善工程施做之初並無提出反對意見
        」云云，查國家因公益需要，興辦各項事業，應依「土
        地法」第208條規定，始得徵收私有土地，豈容被告以
        「非屬興辦公共事業闢建道路」即可強佔私有土地；至
        被告既未徵詢系爭土地所有權人之意見，原告自無從提
        出反對意見，倘誠如被告所述原告並無提出反對意見，
        應由被告負舉證之責。
      13.被告答辯狀「理由二、‧‧本所係向該地區居民詢問及
        辦理該路段改善時上訴人並無阻止之情事，而予以判斷
        為係爭土地有『公用地役權』關係存在」云云，經查原
        告所有之土地係坐落南投縣草屯鎮○○○段288地號，
        目前仍為「田」地目，且係連接國有地同段290地號路
        寬約4公尺原既成道路；又「公用地役權關係存在」豈
        容被告以「向該地區居民詢問及辦理該路段改善時上訴
        人並無阻止之情事」為斷，足證被告行政作為草率、本
        末倒置及違法亂紀之嚴重性。
      14.被告答辯狀理由三「‧‧‧均依照地方所提反應意見，
        並勘查認定符合供公眾使用及確有迫切需要改善後，再
        辦理設計發包施作，均無強行佔用之情事」乙節，按土
        地法第231條「需用土地人應俟補償地價及其他補償費
        發給完竣後，方得進入被徵收土地內工作。」之規定，
        其漠視法令規定及人民權益之心態可議，令原告難以苟
        同與信服。
      15.被告既無合法使用之權源，竟於88年6月間闢建草屯鎮
        ○○路威虎巷道路及興建排水溝、交通號誌等，進而強
        行佔用在先，繼而泛指本案系爭土地屬「既成道路及有
        『公用地役權』關係」等不實指控在後，同時亦欠缺證
        明文件資料以資證明，論述理由前後矛盾，企圖混淆事
        實，並以政府機關之年度預算只編列工程款而無地價補
        償款，於法、於理、於情均有未合，請求明察判決如訴
        之聲明。
    (二)被告部分：
      1.查「憲法第15條關於人民財產權應予保障之規定，旨在
        確保個人依財產之存續狀態行使其自由使用、收益及處
        分之權能，並免於遭受公權力或第三人之侵害，俾能實
        現個人自由、發展人格及維護尊嚴。如因公用或其他公
        益目的之必要，國家機關雖得依法徵收人民之財產，但
        應給予相當之補償，方符憲法保障財產權之意旨。既成
        道路符合一定要件而成立公用地役關係者，其所有權人
        對於土地既已無從自由使用收益，形成因公益而特別犧
        牲其財產上之利益，國家自應依法律之規定辦理徵收給
        予補償，各級政府如因經費困難，不能對上述道路全面
        徵收補償，有關機關亦應訂定期限籌措財源逐年辦理或
        以他法補償。若在某一道路範圍內之私有土地均辦理徵
        收，僅因既成道路有公用地役關係而命令規定繼續使用
        ，毋庸同時徵收補償，顯與平等原則相違。至因地理環
        境或人文狀況改變，既成道略喪失其原功能者，則應隨
        時檢討並予廢止。行政院中華民國67年7月14日台67內
        字第6301號函及同院69年2月23日台69內字第2072號函
        與前述意旨不符部分，應不再援用。」為司法院大法官
        釋字第400號解釋。符合一定要件而成立公用地役關係
        者，其所有權人對土地既已無從自由使用收益，形成公
        益而特別犧牲其財產上之利益，依上揭解釋國家固應依
        法律之規定辦理徵收給予補償。惟查「按土地徵收，係
        國家因公共事業之需要，對人民受憲法保障之財產權，
        經由法定程序予以剝奪之謂。規定此項徵收及其程序之
        法律必須符合必要性原則，並應於相當期間內給予合理
        之補償。因此，土地徵收係以國家為徵收權之主體，一
        般人民尚無申請土地徵收之公法上請求權。至人民向國
        家請求徵收其所有土地之行為，純屬促請國家發動徵收
        權之行使而已，非謂人民對國家有公用徵收之公法上請
        求權存在。‧‧‧另司法院釋字第400號解釋業已指明
        國家自應依法律之規定辦理徵收給予補償，亦即應依法
        律之規定辦理徵收給予補償，非謂『國家應依本解釋辦
        理補償』，自非可逕依該解釋作為向國家請求徵收補償
        。」、「係爭土地之徵收應由內政部核准，被上訴人本
        無准否徵收之權責，自亦無從基於上訴人之請求而作成
        應准徵收之處分‧‧‧上訴人陳請被上訴人就係爭土地
        予以徵收補償，被上訴人函復目前鎮庫財力無法負擔，
        擬待將來必要開闢時辦理徵收，准徵收與否非其職權，
        其函復亦不生准否之法律效果，依本院從來見解，難認
        具行政處分性質。上訴人循序提起行政訴訟，請求將之
        撤銷，即非法所許。又上訴人請求被上訴人就系爭土地
        予以徵收補償，既非被上訴人職權所能為，即非依法申
        請之案件，則遭拒後，亦不得經訴願進而訴請命被上訴
        人為徵收補償之行政處分。」、「至於司法院釋字第
        400號解釋如前所述，就既成道路符合一定要件而成立
        公用地役關係者，‧‧‧並未指明既成所有權人有請求
        徵收之權利，原告所謂該號解釋『明認人民對於既成巷
        道得基於平等原則請求徵收』乙節，並無依據」最高行
        政法院92年判字第1710號判決、最高行政法院92年度判
        字第715號判決、台中高等行政法院92年度訴字第899號
        判決分別揭示有相同意旨。原告訴稱被告「因興辦公共
        事業闢建道路」應依法辦理徵收或價購乙節，經查被告
        施做該巷道路面及排水溝改善工程，係依據地方反應亟
        需改善意見辦理，及依照現有道路寬度設計施做並無加
        寬（道路已供民眾通行成現有寬度），非屬興辦公共事
        業闢建道路，又原告於本改善工程施做之初並無提出反
        對意見。
      2.原告訴稱該路段威武巷非屬既成道路乙節，被告係向該
        地區居民詢問及辦理該路段改善時原告並無阻止之情事
        ，而予以判斷為系爭土地有「公用地役權」關係存在，
        及被告以93年11月5日草鎮工字第0930028193號函復南
        投縣政府略為：「本道路威虎巷係通往山腳里第一公墓
        及富寮里等主要通路，據訪查：鎮民辦理喪事等均必須
        由此通往公墓，通行之初路寬約4公尺，由於通行年代
        已久，且未曾中斷，早期即予鋪設柏油，供大眾通行，
        88年辦理本工程時，即按現有路寬開闢，至於是否徵收
        ，按法令應予徵收，唯此問題屬全國通案性問題，應於
        既成道路經費有著落再予辦理。」惟本案系爭土地是否
        既成道路之認定係屬南投縣政府之職權，如有必要時被
        告再另案函報請南投縣政府予以認定，以澄清事實真相
        。
      3.被告辦理草屯鎮○區○巷道之路面或排水溝工程時，均
        依照地方所提反應意見，並勘查認定符合供公眾使用及
        確有迫切需要改善需要後，再辦理設計發包施做，均無
        強行佔用之情事。
　　理  由
一、原告起訴主張原告所有草屯鎮○○○段288地號土地，被告
    未取得原告之同意，即於該土地上舖設柏油路面及闢建路邊
    溝等，原告於93年7月7日向被告陳情請求依法徵收或價購，
    被告於93年7月29日以草鎮工字第0930017889號函復略以「
    本鎮都市計畫8公尺以下道路，因徵收經費龐大而上級政府
    機關無經費補助，且本所財源拮据，無是項經費辦理徵收。
    」為由，否准原告請求，原告不服，提起訴願亦遭決定駁回
    ，原告所有系爭土地，非屬「既成道路」，亦無「『公用地
    役權』關係存在」至為明確，被告於88年6月間闢建草屯鎮
    ○○路威虎巷道路及興建排水溝、交通號誌等，無合法使用
    之權源，即強行佔用，已違法在先，率而曲解法令及事實認
    定，並以「財政經費編列困難之理由，暫時不予徵收」，違
    反憲法第15條人民財產權保障之精神。被告既無合法使用之
    權源，泛指本案系爭土地屬「既成道路及有『公用地役權』
    關係」等不實指控在後，同時亦欠缺證明文件資料以資證明
    ，理由前後矛盾，企圖混淆事實，並以政府機關之年度預算
    只編列工程款而無地價補償款，於法、於理、於情均有未合
    ，遂提起本件行政訴訟，而為如前述事實欄之主張。
二、按「左列土地不得為私有：．．．五、公共交通道路。．．
    ．前項土地已成為私有者，得依法徵收之。」、「徵收土地
    ，由中央地政機關核准之。」、「徵收土地，應由需用土地
    人擬具詳細徵收計畫書，並附具徵收土地圖說及土地使用計
    畫圖，依前二條之規定分別聲請核辦。」、「．．．土地徵
    收，依本條例之規定，本條例未規定者，適用其他法律之規
    定。其他法律有關徵收程序、徵收補償標準與本條例牴觸者
    ，優先適用本條例。」、「有下列各款情形之一者，所有權
    人得於徵收公告之日起1年內向該管直轄市或縣（市）主管
    機關申請一併徵收，逾期不予受理：一、徵收土地之殘餘部
    分面積過小或形勢不整，致不能為相當之使用者。二、徵收
    建築改良物之殘餘部分不能為相當之使用者。．．．」、「
    申請徵收土地或土地改良物，應由需用土地人擬其詳細徵收
    計畫書，並附具徵收土地圖冊或土地改良物清冊及土地使用
    計畫圖，送由核准徵收機關核准，並副知該管直轄市或縣（
    市）主管機關。」、「徵收土地或土地改良物，由中央主管
    機關核准之。」、「徵收土地或土地改良物應發給之補償費
    ，由需用土地人負擔，並繳交該管直轄市或縣（市）主管機
    關轉發之。」、「國家因興辦臨時性之公共建設工程，得徵
    用私有土地或土地改良物。徵用期間逾3年者，土地或土地
    改良物所有權人得請求需用土地人徵收所有權，需用土地人
    不得拒絕。．．．」分別為土地法第14條、第222條、第224
    條、土地徵收條例第1條、第8條、第13條、第14條、第19條
    及第58條第1項、第2項所明定。又「憲法第15條關於人民財
    產權應予保障之規定，旨在確保個人依財產之存續狀態行使
    其自由使用、收益及處分之權能，並免於遭公權力或第三人
    之侵害，俾能實現個人自由、發展人格及維護尊嚴。如因公
    用或其他公益目的之必要，國家機關雖得依法徵收人民之財
    產，但應給予相當之補償，方符合憲法保障財產之意旨。既
    成道路符合一定要件而成立公用地役關係者，其所有權人對
    土地既已無從自由使用收益，形成公益而特別犧牲其財產上
    之利益，國家自應依法律之規定辦理徵收給予補償，各級政
    府如因經費困難，不能對上述道路全面徵收補償，有關機關
    亦應訂定期限籌措財源逐年辦理或以他法補償。若在某一道
    路範圍內之私有土地均辦理徵收，僅因既成道路有公用地役
    關係而以命令規定繼續使用，毋庸同時徵收補償，顯與平等
    原則相違。至於因地理環境或人文狀況改變，既成道路喪失
    其原有功能者，則應隨時檢討並予廢止。行政院民國67年7
    月14日臺67內字第6301號函及69年2月23日臺69內字第2072
    號函與前述意旨不符部分，應不再援用。」（司法院釋字第
    400號解釋參照）。
三、又行政訴訟法第4條第1項規定：人民因中央或地方機關之違
    法行政處分，認為損害其權利或法律上之利益，經依訴願法
    提起訴願而不服其決定者，得向高等行政法院提起撤銷訴訟
    ，而此所謂行政處分，乃中央或地方機關公法上具體事件所
    為之決定或其他公權力措施應對外直接發生法律效果之單方
    行政行為，為行政訴訟法第4條第1項及訴願法第3條第1項所
    明定。若行政機關所為單純之事實敘述或理由說明，既不因
    該項敘述或說明而生法律效果，自非行政處分，人民對之即
    不得提起行政訴訟（最高行政法院44年判字第18號判例參照
    ）。又依人民之申請作成行政處分者，雖拒絕其申請之答覆
    亦屬行政處分，然人民申請作成事實行為者，其拒絕之答覆
    則屬事實行為而非行政處分。查本件被告並非土地徵收之核
    准機關，亦非徵收補償費之決定及發放機關，本件原告於93
    年7月7日向被告陳請就系爭土地予以徵收或價購，被告於93
    年7月29日以草鎮工字第0930017889號函拒絕原告之請求。
    然依土地徵收條例第1條第2項、第2條、第14條、第19條規
    定，有關系爭土地之徵收核准機關應為內政部，辦理補償機
    關為南投縣政府，而被告僅屬需用土地人而已。次查土地徵
    收係國家因須公共事業之需要，對人民受憲法保障之財產權
    ，經由法定程序予以剝奪之謂（司法院釋字第425號解釋參
    照），是土地徵收之法律關係，除法律另有規定（如：土地
    徵收條例第57條第2項）外，僅屬國家與需用土地人間之申
    請土地徵收，以及國家與私有土地所有權人（即被徵收人）
    間之二面關係，補償機關與私有土地所有權人間在前者依據
    徵收處分辦理補償之前，不發生任何法律關係甚明，從而，
    被告既非核准徵收之主管機關，則其所為上開函覆，純係居
    於需用土地人之法律地位，針對原告之請求所為經辦事件之
    事實敘述或理由說明，並不因而發生徵收補償之法律效果，
    而徵收與否非屬被告職權，已如前述，則其函覆亦不生准否
    之法律效果，揆諸前揭規定及說明，難認具行政處分性質，
    縱原告請求被告擬具徵收計畫書報南投縣政府轉請內政部向
    內政部聲請核准徵收，亦係請求需地機關為事實行為，該聲
    請未經內政部核准前，尚未能對外直接發生法律效果，不能
    認係請求政府作成行政處分，依上開說明，被告所為拒絕之
    答覆，即系爭被告93年7月29日以草鎮工字第0930017889號
    函，核屬事實行為而非行政處分。是原告訴之聲明第1項對
    被告上開函提起撤銷訴訟，係對非行政處分提起，其撤銷訴
    訟不備訴訟要件，依行政訴訟法第107條第10款規定，此部
    分訴訟即非合法。訴願決定以無理由駁回原告之訴願，理由
    雖有不同，結論則無二致，仍應予維持。而此部分本應以裁
    定駁回，而後述之部分應以判決駁回，故此部分併以判決駁
    回之。
四、至原告訴之聲明第2項訴請被告擬具徵收計畫書報南投縣政
    府轉請內政部向內政部聲請核准徵收，依前開說明係請求被
    告為一事實行為，性質上為給付訴訟，須實體上具有公法上
    請求權存在始可。如前所述，私有土地所有人於土地徵收條
    例施行前，除符合土地法第217條規定徵收土地之殘餘部分
    ，面積過小或形勢不整，致不能為相當之使用時，所有權人
    得於徵收公告期滿6個月內，向市、縣地政機關要求一併徵
    收者外，並無得主動請求徵收土地之公法上權利。又土地徵
    收條例公告施行後，亦僅於符合該條例第8條及第56條第2項
    規定之情形者，始得請求徵收。按土地徵收條例第8條規定
    ，徵收土地之殘餘部分面積過小或形勢不整，致不能為相當
    之使用；徵收建築改良物之殘餘部分不能為相當之使用者，
    所有權人得於徵收公告之日起1年內向該管直轄市或縣（市
    ）主管機關申請一併徵收。同條例第58條第1、2項規定：「
    國家因興辦臨時性之公共建設工程，得徵用私有土地或土地
    改良物。徵用期間逾三年者，土地或土地改良物所有權人得
    請求需用土地人徵收所有權，需用土地人不得拒絕。」本件
    原告所有之系爭土地地目雖為田，惟於58年11月10日草屯都
    市○○○○○道路用地（屬草屯鎮第一次通盤檢討都市○○
    道路），而原告係於71年間所購買，購買時即知系爭土地已
    列為道路用地，為原告所不否認（見本院卷第46頁準備程序
    筆錄及第61頁使用分區證明書），而為被告於93年9月27 日
    至現場會勘時「經訪查里長、鄰長、里民等，該路段威虎巷
    於921前（即88年），因該路北側於通行之初，並未施建水
    溝，每逢下雨，雨水順沿路肩流至虎山路，民眾通行不便，
    乃建議公所施建排水溝，經與縣府勘查，並請當時省政府住
    都處，補助本所山腳里道路排水經費，獲核准後，即辦理發
    包，依現有路寬設計（早期房屋尚未興建密集，道路已供民
    眾通行成現有寬度）並於88年6月開工，9月完成本工程」（
    見訴願卷內93年9月27日草屯鎮公所會勘紀錄表），又被告
    於93年11月5日草鎮工字第0930028193號函南投縣政府時亦
    稱：「本道路威虎巷係通往山腳里第1公墓及富寮里等主要
    通路，據訪查：鎮民辦理喪事等均必須由此通往公墓，通行
    之初寬約4公尺，由於通行年代久遠，且未曾中斷，早期即
    予舖設柏油，供大眾通行，88年辦理本工程時，即按現有路
    寬開闢，...。」（見訴願卷內該函），又本院於94年3月28
    日至現場勘驗時，原告之全部之土地已作為威虎巷之道路，
    並緊臨在該巷道即草屯鎮○○○段290地號國有土地旁，而
    該巷道全條均已舖上柏油，沿路而上可到公墓，兩旁均蓋有
    房屋，道路邊溝亦已完成，在原告所稱作為道路土地部分其
    寬度不含邊溝時為6.8公尺、7.44公尺、7.5公尺，如含邊溝
    時其寬度則為8.9公尺、9.9公尺、7.9公尺，此亦有勘驗筆
    錄、現場略圖、現場照片、原告所提土地登記簿謄本及被告
    所提都市計畫圖、施工圖、南投縣政府88年6月14日（88）
    投府建土字第84147號函、被告88年6月23日88草鎮建字第
    1430 9號函附卷可稽（見本院卷第51頁至第63頁），足證系
    爭土地早已列為現供公眾通行之事實，此亦為被告所不否認
    ，惟依現行法律之規定，系爭土地尚不符合前述請求徵收之
    規定，從而原告並無請求徵收之公法上請求權存在。
五、再司法院釋字第400號解釋如前所述，就既成道路符合一定
    要件而成立公用地役關係者，認「國家應依法律之規定辦理
    徵收給予補償，各級政府如因經費困難，不能對上述道路全
    面徵收補償，有關機關亦應訂定期限籌措財源逐年辦理或以
    他法補償。」其解釋理由書亦僅述及：「若在某一道路範圍
    內之私有土地均辦理徵收，僅因既成道路有公用地役關係，
    而以命令規定繼續使用，毋庸同時徵收補償，顯與平等原則
    相違。」係指政府機關應主動辦理徵收而言，並未指明既成
    道路所有權人有請求徵收之權利，原告所謂該號解釋「已言
    明指出屬既成道路，而限制土地所有權人之所有權之行使，
    已經形成因公益而特別犧牲其財產上之利益，依據特別犧牲
    理論，應依法給予補償，茲因既成道路之性質而限制土地所
    有權人自由使用收益該土地，僅空留有所有權，而無法自由
    使用收益，此雖名為限制，實早已剝奪所有權之核心內涵，
    應與徵收無異」乙節，並無依據；至釋字第440號解釋所謂
    ：「至既成道路或都市○○道路用地之徵收或購買，應依本
    院釋字第400號解釋及都市計畫法第48條之規定辦理，併此
    指明。」亦係指政府機關辦理徵收時應依循之解釋及規定，
    並非謂都市○○道路用地所有權人有請求徵收之權利。上開
    解釋僅能作為國家之立法及施政方針，尚難據為向國家請求
    徵收、補償之請求基礎。又都市計畫法第48條規定：「依本
    法指定之公共設施保留地供公用事業設施之用者，由各該事
    業機構依法予以徵收或購買，其餘由該管政府或鄉、鎮、縣
    轄市公所依左列方式取得之：一、徵收。二、區段徵收。三
    、市地重劃。」亦無人民得請求徵收之明文。另司法院釋字
    第469號解釋係針對國家賠償法第2條第2項及最高法院72年
    台上字第704號判例所為之解釋，其解釋略謂：「法律規定
    之內容非僅屬授予國家機關推行公共事務之權限，而其目的
    係為保護人民生命、身體及財產等法益，且『法律對主管機
    關應執行職務行使公權力之事項規定明確』，該管機關公務
    員依此規定對可得特定之人所負作為義務已無不作為之裁量
    餘地，猶因故意或過失怠於執行職務，致特定人之自由或權
    利遭受損害，被害人得依國家賠償法第2條第2項後段，向國
    家請求損害賠償。」亦限於法律對主管機關應執行職務行使
    公權力之事項有明確規定者，始能適用，經核其解釋之事項
    與本件之情況尚有不同，尚無適用之餘地。從而，被告否准
    原告之請求並無不合，原告訴請被告編列徵收補償預算，擬
    具徵收計畫書，報請南投縣政府轉請內政部為核准徵收之行
    政處分，核無理由，應予駁回。又本件原告既無請求徵收土
    地之公法上權利，則兩造其餘之陳述及舉證，與本件判決之
    結果無影響，爰不一一加以論列，併此敘明。
據上論結，本件原告之訴為無理由，依行政訴訟法第195條第1項
後段、第98條第3項前段，判決如主文。
中　　華　　民　　國　　94　　年　　5　　 月　　19 　 日
                  第二庭審判長法  官　王　茂　修
                              法  官　許　金　釵
                              法  官　莊　金　昌
以上正本證明與原本無異。
如不服本判決，應於判決送達後20日內向本院提出上訴書狀，其
未表明上訴理由者，應於提起上訴後20日內向本院提出上訴理由
書（須依對造人數附具繕本）；如於本判決宣示或公告後送達前
提起上訴者，應於判決送達後20日內補提上訴理由書（須附繕本
）。未表明上訴理由者，逕以裁定駁回。
提起上訴應預繳送達用雙掛號郵票390元（34元及5元郵票各10份
)。
中　　華　　民　　國　　94　　年　　5　　 月　　19 　 日
　　　　　　　　　　　　　　　書記官　邱  吉  雄
